ACORDAO-COMPLETO-2408399

ACÓRDÃO 6123/2020 ATA 16/2020 - PRIMEIRA CÂMARA

VISTOS, relatados e discutidos estes autos de tomada de contas especial instaurada pelo Ministério da Defesa, em razão da não aprovação da prestação de contas por impugnação parcial das despesas realizadas à conta do convênio 441/DPCN/2014 (Siconv 801880) , que tinha por objeto a construção de calçada, meio-fio e sarjeta em vias pavimentadas no município de Manacapuru/AM.
ACORDAM os ministros do Tribunal de Contas da União, reunidos em sessão da 1ª Câmara, ante as razões expostas pelo relator, em:
9.1. considerar revel, para todos os efeitos, nos termos do art. 12, § 3º, da Lei 8.443/1992, o Sr. Jaziel Nunes de Alencar, dando-se prosseguimento ao processo;
9.2. rejeitar as alegações de defesa apresentadas pela empresa Construções e Transportes Cassiano Ltda.;
9.3. julgar irregulares as contas do Sr. Jaziel Nunes de Alencar, com fundamento no art. 16, III, "b" e "c", da Lei 8.443/1992, condenando-o, solidariamente com a empresa Construções e Transportes Cassiano Ltda., ao pagamento das quantias abaixo especificadas, atualizadas monetariamente e acrescidas dos juros de mora, calculadas a partir das datas indicadas até a data do efetivo recolhimento, fixando-lhes o prazo de 15 (quinze) dias, a contar da notificação, para que comprovem, perante o Tribunal (art. 214, III, "a", do RI/TCU) , o recolhimento das referidas quantias aos cofres do Tesouro Nacional, na forma da legislação em vigor:
	Valor (R$) 
	Data

	204.192,69
	18/1/2016

	222.921,03
	15/2/2016

9.4. aplicar ao Sr. Jaziel Nunes de Alencar e à empresa Construções e Transportes Cassiano Ltda., individualmente, a multa prevista no art. 57 da Lei 8.443/1992, no valor de R$ 100.000,00 (cem mil reais) , fixando o prazo de 15 (quinze) dias, a contar da notificação, para que comprovem, perante o Tribunal (art. 214, III, "a", do RI/TCU) , o recolhimento da dívida aos cofres do Tesouro Nacional, atualizada monetariamente desde a data do presente acórdão até a do efetivo recolhimento, se for paga após o vencimento, na forma da legislação em vigor;
9.5. autorizar, desde logo, nos termos do art. 28, II, da Lei 8.443/1992, a cobrança judicial da dívida, caso não atendidas as notificações;
9.6. encaminhar cópia desta deliberação à Procuradoria da República no Estado do Amazonas, em cumprimento ao disposto no § 3º do art. 16 da Lei 8.443/1992.

Tomada de contas especial em razão da não aprovação da prestação de contas por impugnação parcial das despesas realizadas à conta de convênio, que tinha por objeto a construção de calçada, meio-fio e sarjeta em vias pavimentadas.

Primeira Câmara

Município de Manacapuru/AM.

3. Responsáveis/Interessado:
3.1. Responsáveis: Construções e Transportes Cassiano Ltda. (04.043.184/0001-28); Jaziel Nunes de Alencar (XXX.571.192-XX).
3.2. Interessado: Ministério da Defesa (MD).

13.1. Ministros presentes: Walton Alencar Rodrigues (Presidente), Benjamin Zymler, Bruno Dantas e Vital do Rêgo.
13.2. Ministros-Substitutos presentes: Augusto Sherman Cavalcanti e Weder de Oliveira (Relator).

ACORDAO-COMPLETO-2438961

Acórdão de Relação 12710/2020 - Primeira Câmara

Acórdão de Relação

WEDER DE OLIVEIRA

Tratam os autos de processo de tomada de contas especial instaurada pelo Ministério da Defesa (MD) , em desfavor do Sr. Jaziel Nunes de Alencar, ex-prefeito do município de Manacapuru/AM (gestão 2013 a 2016) , em razão da não aprovação da prestação de contas, por impugnação parcial das despesas realizadas à conta do convênio 441/DEPCN/2014, Siconv 801880, que teve por objeto a construção de calçadas, meios-fios e sarjetas em vias pavimentadas do município[footnoteRef:2]. [2:  Peça 1, p. 6 e 15-17 e peça 2, p. 40-51.] 
O auditor da Secretaria de Controle Externo de Tomada de Contas Especial (Secex-TCE) elaborou instrução dos autos, a qual reproduzo abaixo, com os ajustes de forma pertinentes[footnoteRef:3]: [3:  Peça 37.] 
" (...) 
HISTÓRICO
2.  Mencionado convênio, celebrado em 23/12/2014, entre a União Federal, por intermédio do Ministério da Defesa, e o município de Manacapuru/AM, representado pelo então prefeito Jaziel Nunes Alencar, visou a 'construção de calçada, meio-fio e sarjeta em vias pavimentadas', conforme plano de trabalho (PT) aprovado, tendo o prazo de vigência sofrido duas prorrogações sucessivas com termo final em 5/12/2016 (peça 1, p. 44-57 e 171 e peça 2, p. 40) . 
3.  Para implementação do objeto pactuado, foi acordada a aplicação do valor total de R$ 659.075,00, sendo R$ 16.075,00 a título de contrapartida e R$ 643.000,00 de origem federal, repassada pela ordem bancária 2015OB800125, 16/10/2015, peça 1, p. 170, peça 2, p. 40.
4.  A vistoria realizada, em 30/5/2016, na execução do convênio, consignada no Laudo 2016LV0604, de 15/7/2016, constatou a realização de serviços novos no percentual de 33,55% com serventia, mediante a construção de calçadas e meio-fios previstos no projeto básico aprovado, bem como a não execução de rampas de acessibilidade na rua Olívio, rua Joana D'Ângelo, rua Antônio Pacheco Teles, rua Modesto Barros Alexandre, rua Abel, tv. José Fernandes, rua Marcílio Dias, rua da Quadra (peça 1, p. 180-201) . Também não foram consideradas as sarjetas executadas, uma vez que não foram executadas de acordo com as especificações, restando inúteis para o fim a que se destinavam.
5.  A análise da execução financeira da prestação de contas apurou falhas na licitação realizada e a não geração dos relatórios de execução no sistema Siconv solicitando ao convenente sanar as impropriedades apontadas nesse sistema (parecer 320/SG/DPCN/Diaf/Coaf) (peça 1, p. 176-177) .
6.  Por sua vez, a Divisão de Engenharia do Programa Calha Norte reanalisou a execução financeira do convênio com base na prestação de contas final, para fins de certificação da meta física almejada (peça 1, p. 18) . Constatou que houve pagamento integral da obra contratada mediante quitação das notas fiscais 10 e 12 no total de R$ 658.828,54 (R$ 435.907,51 e R$ 222.921,03) e restituição da quantia de R$ 18.194,97, sendo R$ 454,87 imputável ao concedente. Concluiu pela execução parcial do objeto com serventia no percentual de 33,55%, restando ser restituída, à União, a parcela não realizada de 66,45%, no valor atualizado monetariamente de R$ 440.396,96, e, ainda, inserida, no sistema Siconv, a prestação de contas final apresentada com o termo de recebimento definitivo da obra (parecer 493/SG/DPCN/Diaf/Coaf/MD, de 19/7/2016) (peça 2 p. 18-20) .
7.  O diretor do Departamento do Programa Calha Norte Roberto Medeiros Dantas aprovou, parcialmente, a prestação de contas, quanto à parcela executada de 33,55%, declarada de utilidade, correspondente a R$ 215.886,28, até janeiro de 2016, peça 2, p. 19. Impugnou a parcela não executada no valor histórico total de R$ 427.113,72 (66,45% de R$ 643.000,00) , tendo posteriormente o ordenador de despesa Reginaldo Trindade Lisbôa solicitado ao responsável, sem êxito, a restituição da quantia impugnada abatido o valor já ressarcido de R$ P18.194,97 (pareceres 493 e 613/SG/DPCN/Diaf/Coaf/MD, 8/9/2016 e ofício 13705/Coaf/Diaf/DPCN/SG-MD, de 20/7/2016) , peça 2, p. 18-20, 21 e 27. 
8.  O relatório de tomada de contas especial 13/2016 corroborou a impugnação parcial da despesa realizada em virtude da não execução integral do objeto que conduziu à imputação do débito de R$ 427.113,72 ao responsável, que não se pronunciou, com aprovação da parcela executada de 33,55% da meta física acordada, peça 2, p. 40-51.
9.  A Secretaria de Controle Interno do Ministério da Defesa emitiu o relatório Ciset e o certificado de auditoria atestando a irregularidade das contas devido à execução parcial do objeto. Acrescentou que a prestação de contas final encontra-se em complementação no sistema Siconv em desacordo com o inciso I § 3º do art. 82 da Portaria Interministerial 507/2011, que prevê a inscrição de inadimplência do respectivo instrumento no aludido sistema quando da instauração da TCE, concluindo que o responsável permanece em débito perante a Fazenda Nacional (peça 2, p. 57-59) .
10.  Por sua vez, o ministro da Defesa, com fulcro no art. 82 do Decreto-lei 200/67 e art. 52 da Lei 8.443/1992, declarou haver tomado conhecimento das conclusões dos pareceres do órgão de controle interno emitindo pronunciamento pela irregularidade das contas, peça 2, p. 61.
11.  Na primeira intervenção da Secex-PE, instrução inicial de peça 6, foi proposto a citação do Sr. Jaziel Nunes de Alencar em razão da seguinte irregularidade:
Irregularidade: não comprovação da boa e regular aplicação da totalidade dos recursos transferidos por meio do convênio 441-PCN/2014 (Siconv 801880/14) , celebrado em 23/12/2014, em face da não execução do objeto na forma pactuada.
Conduta: deixar de executar 66,45% da meta física pactuada.
12.  Regularmente citado, o Sr. Jaziel Nunes de Alencar não apresentou defesa, ocasião em que em instrução de mérito da Secex-PE de peça 14, foi proposto o julgamento pela irregularidade nas contas e condenação em débito, bem como a revelia do responsável.
13.  Conforme pronunciamento de peça 17, o Ministério Público concordou com a condenação do Sr. Jaziel Nunes de Alencar, porém entendeu que deveria ser incluída no polo passivo desta TCE, a empresa Construções e Transportes Cassiano Ltda., e diante da constatação de que o dano se configurou a partir dos pagamentos a maior efetuados em favor da empresa, ajustando as datas de ocorrência do débito para que correspondam às datas dos pagamentos à empresa, conforme segue:
	VALOR ORIGINAL (R$) 
	DATA DA OCORRÊNCIA

	204.192,69
	18/1/2016

	222.921,03
	15/2/2016

14.  Concordando com o MP, o relator, mediante despacho de peça 18, restituiu os autos à Secex-PE para que fosse realizada a citação solidária da empresa Construções e Transportes Cassiano Ltda.
15.  Conforme pronunciamento da Diretoria Técnica 1 da Secex-PE de peça 21, foi proposto a citação solidária, dando cumprimento ao despacho do relator, pelas seguintes irregularidades:
Irregularidade: não comprovação da boa e regular aplicação da totalidade dos recursos transferidos por meio do convênio 441-PCN/2014 (Siconv 801880/2014) , celebrado em 23/12/2014, em face da não execução do objeto na forma pactuada.
Responsável: Jaziel Nunes de Alencar (CPF XXX.571.192-XX) .
Conduta: na condição de prefeito gestor do convênio pagou por serviços não executados, acarretando não cumprimento da meta física pactuada e dano ao erário. 
Responsável: Construções e Transportes Cassiano Ltda. (CNPJ 04.043.184/0001-28) .
Conduta: na condição de empresa contratada para executar o objeto do convênio 441-PCN/2014 (Siconv 801880/2014) , por meio contrato 136/2015, firmado com a prefeitura municipal de Manacapuru/AM, recebeu pagamentos indevidos por serviços não realizados, acarretando dano ao erário. 
Débito:
	VALOR ORIGINAL (R$) 
	DATA DA OCORRÊNCIA

	204.192,69
	18/1/2016

	222.921,03
	15/2/2016

16.  O Sr. Jaziel Nunes de Alencar foi citado por meio do ofício 1496/2018 (peça 24) , AR em 28/9/2018 (peça 27) , todavia, não apresentou alegações de defesa.
17.  A empresa Construções e Transportes Cassiano Ltda. foi citada por meio do ofício 1497/2018 (peça 25) , AR em 27/9/2018 (peça 26) , e apresentou alegações de defesa, as quais encontram-se juntadas à peça 28.
18.  As alegações de defesa apresentadas pela empresa foi analisada na instrução de peça 29, onde foi proposto a realização de diligência ao concedente anteriormente a se emitir proposta de mérito, em razão de dúvidas no processo, nos seguintes termos:
'relativamente à execução do objeto do convênio 441-PCN/2014, celebrado em 23/12/2014, entre a União Federal, por intermédio do Ministério da Defesa, e o município de Manacapuru/AM, tendo por objeto a 'construção de calçada, meio-fio e sarjeta em vias pavimentadas', manifeste-se quanto à alegação apresentada ao TCU pela empresa contratada pelo Município para execução das obras, que na vistoria realizada por esse Ministério que resultou no Laudo 2016LV0604, de 15/7/2016, não foram consideradas a execução de serviços em vias confluentes àquelas previstas no projeto básico e que, justamente por não estarem contempladas, não foram consideradas nas medições realizadas.'
19.  A diligência foi realizada por meio do ofício 4037/2019 (peça 32) , sendo que o concedente apresentou a resposta juntada às peças 34 e 35, a qual, juntamente com outros elementos dos autos, constitui o objeto desta instrução.
EXAME TÉCNICO
Da validade das notificações
20.  Preliminarmente, cumpre tecer breves considerações sobre a forma como são realizadas as comunicações processuais no TCU. A esse respeito, destacam-se o art. 179, do RI/TCU (Resolução 155, de 4/12/2002) e o art. 4º, III, § 1º, da Resolução TCU 170, de 30 de junho de 2004, in verbis:
'Art. 179. A citação, a audiência ou a notificação, bem como a comunicação de diligência, far se-ão:
I - mediante ciência da parte, efetivada por servidor designado, por meio eletrônico, fac-símile, telegrama ou qualquer outra forma, desde que fique confirmada inequivocamente a entrega da comunicação ao destinatário;
II - mediante carta registrada, com aviso de recebimento que comprove a entrega no endereço do destinatário;
III - por edital publicado no Diário Oficial da União, quando o seu destinatário não for localizado
 (...) 
Art. 3º As comunicações serão dirigidas ao responsável, ou ao interessado, ou ao dirigente de órgão ou entidade, ou ao representante legal ou ao procurador constituído nos autos, com poderes expressos no mandato para esse fim, por meio de:
I - correio eletrônico, fac-símile ou telegrama;
II - servidor designado;
III - carta registrada, com aviso de recebimento;
IV - edital publicado no Diário Oficial da União, quando o seu destinatário não for localizado, nas hipóteses em que seja necessário o exercício de defesa.
Art. 4º. Consideram-se entregues as comunicações:
I - efetivadas conforme disposto nos incisos I e II do artigo anterior, mediante confirmação da ciência do destinatário;
II - realizadas na forma prevista no inciso III do artigo anterior, com o retorno do aviso de recebimento, entregue comprovadamente no endereço do destinatário;
III - na data de publicação do edital no Diário Oficial da União, quando realizadas na forma prevista no inciso IV do artigo anterior.
§ 1º O endereço do destinatário deverá ser previamente confirmado mediante consulta aos sistemas disponíveis ao Tribunal ou a outros meios de informação, a qual deverá ser juntada ao respectivo processo. (...) '
21.  Bem se vê, portanto, que a validade da citação via postal não depende de que o aviso de recebimento seja assinado pelo próprio destinatário da comunicação, o que dispensa, no caso em tela, a entrega do AR em 'mãos próprias'. A exigência da norma é no sentido de o Tribunal verificar se a correspondência foi entregue no endereço correto, residindo aqui a necessidade de certeza inequívoca. 
22.  Não é outra a orientação da jurisprudência do TCU, conforme se verifica dos julgados a seguir transcritos:
'São válidas as comunicações processuais entregues, mediante carta registrada, no endereço correto do responsável, não havendo necessidade de que o recebimento seja feito por ele próprio (Acórdão 3648/2013-TCU-Segunda Câmara, relator ministro José Jorge) ;'
'É prescindível a entrega pessoal das comunicações pelo TCU, razão pela qual não há necessidade de que o aviso de recebimento seja assinado pelo próprio destinatário. Entregando se a correspondência no endereço correto do destinatário, presume-se o recebimento da citação. (Acórdão 1019/2008-TCU-Plenário, relator ministro Benjamin Zymler) ;'
'As comunicações do TCU, inclusive as citações, deverão ser realizadas mediante aviso de recebimento - AR, via Empresa Brasileira de Correios e Telégrafos, bastando para sua validade que se demonstre que a correspondência foi entregue no endereço correto. (Acórdão 1526/2007-TCU-Plenário, relator ministro Aroldo Cedraz) .'
23.  A validade do critério de comunicação processual do TCU foi referendada pelo Supremo Tribunal Federal, nos termos do julgamento do MS-AgR 25.816/DF, por meio do qual se afirmou a desnecessidade da ciência pessoal do interessado, entendendo-se suficiente a comprovação da entrega do 'AR' no endereço do destinatário:
'EMENTA: AGRAVO REGIMENTAL. MANDADO DE SEGURANÇA. DESNECESSIDADE DE INTIMAÇÃO PESSOAL DAS DECISÕES DO TRIBUNAL DE CONTAS DA UNIÃO. ART. 179 DO REGIMENTO INTERNO DO TCU. INTIMAÇÃO DO ATO IMPUGNADO POR CARTA REGISTRADA, INICIADO O PRAZO DO ART. 18 DA LEI nº 1.533/51 DA DATA CONSTANTE DO AVISO DE RECEBIMENTO. DECADÊNCIA RECONHECIDA. AGRAVO IMPROVIDO.
O envio de carta registrada com aviso de recebimento está expressamente enumerado entre os meios de comunicação de que dispõe o Tribunal de Contas da União para proceder às suas intimações.
O inciso II do art. 179 do Regimento Interno do TCU é claro ao exigir apenas a comprovação da entrega no endereço do destinatário, bastando o aviso de recebimento simples.'
24.  No caso vertente, a citação do Sr. Jaziel Nunes de Alencar se deu em endereço proveniente de pesquisa de endereço realizada pelo TCU (Receita Federal - peça 23) , e a entrega do ofício citatório nesse endereço ficou comprovada, de modo que deve ser considerado revel, dando-se prosseguimento ao processo, nos termos do art. 12, § 3º, da Lei 8.443/1992.
25.  Nos processos do TCU, a revelia não leva à presunção de que seriam verdadeiras todas as imputações levantadas contra os responsáveis, diferentemente do que ocorre no processo civil, em que a revelia do réu opera a presunção da verdade dos fatos narrados pelo autor. Dessa forma, a avaliação da responsabilidade do agente não pode prescindir da prova existente no processo ou para ele carreada. 
26.  Ao não apresentar sua defesa, o responsável deixou de produzir prova da regular aplicação dos recursos sob sua responsabilidade, em afronta às normas que impõem aos gestores públicos a obrigação legal de, sempre que demandados pelos órgãos de controle, apresentar os documentos que demonstrem a correta utilização das verbas públicas, a exemplo do contido no art. 93 do Decreto-Lei 200/67: 'Quem quer que utilize dinheiros públicos terá de justificar seu bom e regular emprego na conformidade das leis, regulamentos e normas emanadas das autoridades administrativas competentes.'
27.  Mesmo as alegações de defesa não sendo apresentadas, considerando o princípio da verdade real que rege esta Corte, procurou-se buscar, em manifestações dos responsáveis na fase interna desta tomada de contas especial, se havia algum argumento que pudesse ser aproveitado a seu favor. Todavia não houve manifestação do responsável na fase interna da TCE.
27.1.  Dessa forma, o responsável deve ser considerado revel, nos termos do art. 12, §3º, da Lei 8.443/1992.
DAS ALEGAÇÕES DE DEFESA DA EMPRESA CONSTRUÇÕES E TRANSPORTES CASSIANO LTDA (peça 28) .
Argumento
28.  Quanto ao mérito, aduz que 'o recurso público transferido à Empresa para o necessário conseguimento do projeto foi totalmente aplicado na obra pública, esclarecendo, incialmente, que houve perímetros em calçadas que não foram possíveis as implementações das medidas estabelecidas no plano originário por circunstâncias alheias à vontade da empresa, especialmente pelo avanço de antigas edificações públicas e particulares sobre as respectivas áreas, sendo a responsabilidade para determinar demolições ou recuos necessários, bem como examinar irregularidades em edificações, da prefeitura municipal de Manacapuru/AM'.
28.1.  Alega que 'nas circunscrições sem intervenções físicas de avanços irregulares sobre espaço público e calçadas inseridas nos limites da área conveniada, a execução da obra foi regularmente realizada, com a devida fiscalização do Poder Público, através da prefeitura municipal, sobre as atividades, ressaltando que houve compensação em área não contemplada, com implementações de calçadas, meio fio e ruas em perímetros próximos estritamente confluentes'.
28.2.  Assevera que 'causa insegurança jurídica as alegações de não comprovação de boa e regular aplicação da totalidade dos recursos transferidos por meio do respectivo convênio ou, sobretudo, danos ao erário por parte da empresa Construções e Transportes Cassiano Ltda, uma vez que a obra foi executada com o fim de atingir o objeto material, mediante aprovação de periódicas fiscalizações sobre o desenvolvimento da obra, sempre respeitando o projeto em seus aspectos originários e, se por ventura, houve modificações de medida, a prefeitura municipal determinou a devida procedência, exigindo compensação'.
28.3.  Alega que 'a prefeitura municipal de Manacapuru, por determinação do próprio prefeito municipal, na qualidade de signatário contratual, instou a construtora a concluir o projeto na forma básica, mais próxima do plano originário, visando auferir a melhor prestação jurisdicional possível para coletividade, uma vez que as ruas se encontravam em estado deplorável, intrafegáveis e inexistiam calçadas e meios fios, tendo o mandatário relutantemente exigido, em caráter compensatório, melhorias de ruas confluentes as do projeto, demonstrando sua satisfação e adequação à concepção originária'.
28.4.  Aduz que 'conforme se extrai do ofício Semosp 126, datado de 19 de outubro de 2016, subscrito por eng. Andre Alessandro da Silva Telles, secretário de Obras e Serviços Públicos do município de Manacapuru/AM, endereçado ao Ministério da Defesa - Secretaria Geral - Departamento do Programa Calha Norte - DPCN, a compensação declinada foi objeto da justificativa para 1 ° laudo de vistoria do convênio 441/PCN/2014, instruída por fotos do local, encaminhada por meio da plataforma Siconv'.
28.5.  Informa que 'no respectivo ofício a prefeitura de Manacapuru/AM, apresentou manifestação sobre o laudo de vistoria, justificando que o bairro beneficiado foi criado através de invasão, sem planejamento, deduzindo que edificações foram construídas sem observar o limite de recuo sobre calçadas e sarjetas, razão pela qual, como medida emergencial, o quantitativo de ruas foram remanejadas, no mesmo bairro, as quais não estavam contempladas no projeto inicial, destacando a rua do Areal - 78m  (setenta e oito metros) ; Beco do Areal - 102m (cento e dois metros) ; e rua Pacheco Telles - 123m (cento e vinte e três metros) , anexando fotografias do canteiro de obra'.
28.6.  O ofício ao que se refere o defendente consta da peça 28, p. 52-67, e confirma o que informa o defendente. Também apresenta fotografias buscando demonstrar que houve execução de serviços nas vias citadas no item acima (peça 28, p. 68-103) .
28.7.  Alega, portanto, que 'a prefeitura municipal não foi omissa sobre a questão prejudicial ao plano inicial, buscando informar ao Ministério da Defesa impropriedades no perímetro do projeto, demonstrando boa-fé e moralidade administrativa, aguardando uma posição ou deliberação sobre alteração no planejamento por parte do signatário conveniado, no entanto, como se observa e inexiste no caderno processual administrativo, o respeitável Ministério não apresentou resposta ao ofício, permanecendo inerte sobre fatos supervenientes relevantes que foram expostos'.
28.8.  Aduz que 'na ocasião da vistoria técnica que ensejou a lavratura do laudo, a construtora e a prefeitura municipal, por meio de seus representantes, tentaram entabular um diálogo com o fiscal José Maurício Lopes de Sá - MAJ QEM/FC, assistente militar do DPCN, com o fim de este documentasse em seu relatório sobre a necessidade de alteração no projeto inicial, inclusive para lhe e externar que, diante das circunstâncias atípicas, o prefeito determinou prosseguimento da obra sem embargos ou impugnações visando o bem estar da coletividade e o interesse social, exigindo apenas compensação de ruas, meio fios e calçadas em áreas confluentes não contempladas'.
28.9.  Assevera que 'em resposta ríspida, o indigitado fiscal afirmou que não fazia questão de ouvir ninguém e que só iria vistoriar a área do projeto, levando, a rigor, o que estava pontualmente traçado no plano básico, registrando as impropriedades e se omitindo a minutar o procedimento deliberadamente compensatório e necessário custeado pelo dinheiro do convênio, como, a título de esclarecimento, podemos citar a extensão de limites em calçadas que necessariamente deveriam ser ampliadas em decorrência de acidentes geográficos e intervenções físicas'.
28.10.  Segundo assevera, 'o respectivo fiscal deixou de pontuar em seu relatório que ruas foram melhoradas com o recurso público, meios fios foram inseridos e calçadas foram construídas em um perímetro confluente à área do projeto conveniado, fomentando a qualidade de vida dos cidadãos munícipes do bairro beneficiado, aplicando em favor da coletividade a verba pública e, realizando um exercício de raciocínio, tanto a prefeitura quanto a construtora atuaram, neste aspecto externado, de boa fé e com moralidade administrativa'.
28.11.  Prossegue, 'a análise crítica do fiscal fundamentou por sua postura irredutível sobre a situação de fato lhe apresentada, ignorando a compensação necessária e indispensável ao interesse da sociedade, lavrando seu parecer técnico sem considerar que na área confluente não contemplada foram fomentadas com obras e melhorias, por meio da verba pública, por deliberação do prefeito municipal, inobservando que houve empenho de trabalho humano, planejamento, aplicação do dinheiro conveniado em benefício da população, o tão almejado progresso aos moradores foi alcançado e o indispensável respeito aos princípios da boa fé e moralidade administrativa foram priorizados'.
28.12.  Aduz que 'ainda sobre o digníssimo fiscal, apesar de seu estado de espírito se encontrar irresignável a ouvir o que lhe havia sido consternado, é digno observar que na conclusão de seu parecer foi consignado 'a obra possui serventia.' Neste ponto, o nobre perito foi muito feliz, considerando os aspectos reais da obra na comunidade beneficiada, a obra não só possui serventia como proporcionou melhor qualidade de vida aos moradores que podem caminhar sobre calçadas de qualidade, os meios fios alcançaram seus fins para remanejar resíduo fluvial e, mormente, o tráfego de veículos nas ruas melhorou consideravelmente devido à qualidade do asfalto, sem deixar de citar o aspecto estético que valorou o bairro em decorrência das benfeitorias do projeto'.
28.13.  Finaliza suas alegações de mérito asseverando que 'inexistem indícios de não comprovação de boa e regular aplicação da totalidade dos recursos transferidos ou danos ao erário por parte da empresa Construções e Transportes Cassiano Ltda., sendo estas conjecturas desprovidas de verdade e, principalmente, insuscetível de provimento, uma vez que houve aplicação regular da verba pública, a obra foi devidamente concluída, o Poder Público não ofereceu impugnações por ocasião de fiscalizações e, por fim, o interesse social foi atendido por meio do fomento do legado construído'.
Análise
29.  As alegações de defesa apresentadas quanto a esse argumento, concentram-se, em síntese, nos seguintes pontos:
Por motivo de não ser possível executar serviços completos previstos no projeto em algumas ruas, foram feitas compensações com execução de serviços em ruas confluentes (itens 28.1 a 28.8) .
Alega postura irredutível do fiscal do concedente em não vistoriar as ruas confluentes em que foram feitas compensações dos serviços que não puderam ser executados conforme o projeto (itens 28.9 a 28.12) .
29.1.  No laudo 2016LV0604, de 15/7/2016 (peça 1, p. 180-201) , o qual fundamenta o dano constante da TCE, consta que a vistoria foi realizada com base nos elementos que constituem o projeto básico de engenharia aprovado pela equipe técnica deste programa, conforme análise de projeto de engenharia 2015ANA0376 convênio 441/2014, sendo provável que no referido projeto básico deve constar as ruas contempladas para execução de serviços, pois no plano de trabalho de peça 1, p. 15-17 não está especificado quais ruas sofreriam intervenções.
29.2.  Foram medidos os serviços executados em diversas ruas, conforme consta dos seus itens 5.3.3 a 5.3.16. Quanto às sarjetas, estas não foram consideradas nas medições, uma vez que não teriam sido executadas de acordo com o projeto básico, restando imprestáveis para o fim ao qual se destinavam.
29.3.  Os serviços medidos e aceitos foram introduzidos na planilha de peça 2, p. 16, onde restou demonstrado que a parcela executada correspondia a 33,55% do previsto no projeto básico, o que corresponde a um dano no valor de R$ 427.113,72, conforme parecer 493/2016 (peça 2, p. 18-20) .
29.4.  Portanto, nada se obsta quanto aos pareceres emitidos dos autos pela clareza dos relatos e pela forma precisa de como foi calculado o dano.
29.5.  Não obstante, a empresa trouxe aos autos informações que diversos serviços foram executados em vias confluentes àquelas previstas no projeto básico e que não foram consideradas nas medições por decisão do fiscal do ministério. Posto isso, por considerar que se existiram serviços executados em tais vias, desde que de mesma natureza, estes deveriam ser consideradas na vistoria feita, uma vez que teriam sido feitos remanejamentos de serviços previstos numa via para outra obedecendo a critério de conveniência da administração. Inclusive, a empresa trouxe aos autos o ofício da prefeitura Semosp 126 (peça 28, p. 52-53) , o qual faz referência a remanejamento de serviços, posto que existiam ruas em que não era possível executar os serviços previstos, para o qual o ministério não teria dado resposta. Em assim sendo, foi proposto a diligência mencionada nos itens 18 e 19 desta instrução. 
29.6.  A diligência foi feita por não haver segurança em imputar o dano conforme consta dos relatórios do ministério, de modo que se viu a necessidade de buscar a manifestação do ministério sobre essa questão apresentada pela empresa em suas alegações antes de proferir proposta de mérito.
29.7.  Em resposta à diligência, o concedente encaminhou o despacho 127, de 7/10/2019 (peça 35) , informando o seguinte:
a) Durante a execução do convênio em questão não foi autorizada pelo DPCN mudança de escopo com relação ao projeto de engenharia aprovado por este departamento;
b) No ato da vistoria in loco, não há como avaliar serviços realizados fora do escopo do projeto aprovado, devido à falta de dados técnicos que dão subsidio aos cálculos de quantitativos, como por exemplo a topografia 'primitiva' do terreno;
c) Não há como certificar durante a vistoria a aplicação dos recursos do convênio em locais diferentes dos aprovados no projeto básico de engenharia, devido à falta de avaliação prévia dos documentos técnicos que indicam a situação do 'antes' dos locais de implantação do objeto pactuado e que certificam que essas benfeitorias já não existiam nos locais onde a empresa contratada alega que foram executados.
29.8.  Portanto, como se vê, o convenente não tinha autorização do concedente para fazer alterações no projeto de engenharia, se é que de fato o fez. Também, conforme bem explicita o concedente, caso tenha havido mudanças no projeto, não havia como avaliar serviços realizados por falta de dados técnicos, a exemplo da topografia primitiva do terreno.
29.9.  E o mais importante, não havia como constatar o nexo de causalidade, já que devido à falta de avaliação prévia dos documentos técnicos que indicam a situação do 'antes' dos locais de implantação do objeto pactuado e que certificam se essas benfeitorias já não existiam nos locais onde a empresa contratada alega que foram executados.
29.10.  Ademais, a defendente não trouxe novos elementos aos autos que demonstrem que efetivamente foram executados serviços em outras vias que não as previamente aprovadas e que vias foram estas.
29.11.  Dessa forma, não devem ser acolhidas as alegações de defesa quanto essa parte.
Argumento
30.  Nos parágrafos seguintes, em síntese, traz alegações solicitando a realização de nova vistoria técnica, conforme o seguinte (peça 28, p. 8-9) :
30.1.  Alega que 'no entanto, em persistindo o Ministério Público do Tribunal da União em reconhecer a responsabilidade solidária da empresa construtora em eventuais alegações insustentáveis de irregularidades com a verba pública ou danos ao erário, com base no laudo de vistoria de convênio - 2016LV0604 - convênio 441/PCN/2014 - 1° Laudo, subscrito por José Maurício Lopes de Sá - MAJ QEM/FC, assistente militar do DPCN, é imprescindível, com fundamento nos princípios constitucional do devido processo legal, ampla defesa e contraditório, novas diligências técnicas para ratificar eventuais atos ilícitos, sob pena de violação ao ordenamento jurídico vigente'.
30.2.  Assevera que 'é medida salutar à administração da verdade seja determinada nova vistoria por fiscal técnico competente para proceder com o levantamento detalhado do serviço realizado em decorrência do convênio sob exame, acompanhado por técnicos assistentes das partes, instando-o a realizar mapa detalhado da obra edificada com recurso público conveniado, descrevendo se fato houve ou não extravio de dinheiro, se a execução do serviço atendeu ao interessa da comunidade e quais benefícios foram implementados a título de compensação, documentando em todos os termos didáticos se a alteração do projeto fomentou o plano originário'.
30.3.  Alega que 'é importante, caso seja deferida nova visita técnica, sejam pontuadas as impropriedades geográficas no perímetro do projeto, as circunstâncias alheias à vontade da Empresa, fundadas em intervenções de terceiros com avanços irregulares de casas, muros, garagens, comércios de pequenos portes em espaço público e calçadas, fator determinante que impediu o regular andamento do projeto, inclusive, em respeito ao princípio da verdade, levantada informações no órgão responsável sobre permissões de tais construções impróprias que, inclusive, prejudicou o salutar desempenho da obra pública'.
30.4.  Mormente, alega, 'em respeito e homenagem aos princípios da primazia e busca da verdade, com o fim de elidir toda qualquer pretensão, salvo melhor juízo, é indispensável que a nova vistoria técnica profissional instruída de quesitos formulados pelas partes, com o fim buscar a lídima verdade e real estimativa sobre porcentagem, a demonstrando a veracidade das informações e a consequente boa-fé da construtora no desempenho do serviço prestação, afastando as alegações de irregularidades e impropriedades'.
30.5.  Portanto, assevera, 'considerando as assertivas defendidas, especialmente na busca da verdade absoluta, pugna pela alegação de boa-fé na prestação do serviço público, declarando as contas regulares e, caso seja dado prosseguimento ao feita, seja determinada nova vistoria técnica, acompanhada por assistentes das partes, por se tratar medida de direito e justiça'.
30.6.  Finaliza à peça 28, p. 19 no sentido que o 'peticionário, no momento na qualidade litisconsorte solidário, insurge-se com a conclusão do laudo de vistoria de convênio - 2016LV0604 - convênio n° 441/PCN/2014 - 1° laudo e, com fundamento no princípio constitucional do devido processo legal, contraditório e ampla defesa, previstos no artigo 5°, incisos LIV e LV, da Constituição da República Federativa do Brasil de 1988, para pugnar por nova vistoria técnica detalhada, acompanhada de assistentes das partes, mediante a apresentação de respostas de quesitos indispensáveis à busca da verdade real'.
30.7.  À peça 28, p. 28-29, apresenta os quesitos que considera necessários quando da realização de nova vistoria solicitada:
'A obra foi regularmente concluída;
Há acidentes geográficos que prejudicaram o projeto inicial;
Há indícios de impossibilidade de implementação do projeto inicial em decorrência de avanços irregulares de terceiros em espaços e calçadas públicas;
No perímetro da área conveniada há edificações antigas sobre calçadas e espaços públicos;
Houve compensação dos serviços da obra em áreas confluentes não contempladas inicialmente, mas beneficiadas com infraestrutura por meio de recursos objeto do convênio;
Havendo compensação, a infraestrutura trouxe benefícios à coletividade;
Havendo compensação, qual a porcentagem do recurso público proveniente do convênio aplicado nas áreas não comtempladas, mas beneficiadas com calçada, meio fio e sarjeta;
Qual a relevância da obra no município;
É possível concluir que a empresa construtora agiu com boa-fé e respeitou a moralidade na administração pública;
É possível concluir que a prefeitura municipal de manacapuru/am agiu com boa-fé e respeitou a moralidade na administração pública;
É possível concluir se houve a regular a boa e regular aplicação do recurso público na obra;
Houve danos ao erário por parte da empresa Construções e Transportes Cassiano Ltda.'
Análise
31.  De tudo que relatou nesse argumento, sintetiza-se que se refere à solicitação de nova vistoria técnica no objeto e com quesitos a serem respondidos.
31.1.  Essa intenção do defendente para que se realize nova vistoria no local das obras, ainda com quesitos a serem respondidos, assemelha-se ao instituto da perícia, para o qual o TCU tem firme jurisprudência que o processo de controle externo, disciplinado pela Lei 8.443/1992 e pelo RI/TCU, não prevê ao Tribunal competência para determinar a realização de perícia para a obtenção de provas. É da iniciativa do responsável trazer aos autos as provas de sua defesa, prescindindo de autorização do Tribunal para tanto. Acórdão 2262/2015-TCU-Plenário, relator: Benjamin Zymler.
31.2.  A defendente não trouxe aos autos elementos que confirmem a execução de serviços em vias confluentes conforme alega, não cabendo ao Tribunal suprir essa lacuna com determinação ao órgão concedente para que realize nova vistoria.
31.3.  Sendo assim, não devem ser acolhidas as alegações de defesa quanto essa parte.
32.  Dessa forma, diante do relatado, não devem ser acolhidas as alegações de defesa apresentadas pela empresa e diante da revelia do Sr. Jaziel Nunes de Alencar, o processo encontra-se em condições de receber julgamento definitivo de mérito, devendo as contas serem julgadas irregulares com aplicação da multa prevista no art. 57 da Lei 8.443/1992.
Prescrição da pretensão punitiva
33.  Vale ressaltar que a pretensão punitiva, conforme Acórdão 1441/2016-TCU-Plenário, relator ministro Benjamin Zymler, que uniformizou a jurisprudência acerca dessa questão, subordina se ao prazo geral de prescrição indicado no art. 205, do Código Civil, que é de dez anos, contado da data de ocorrência da irregularidade sancionada, nos termos do art. 189, do Código Civil, sendo este prazo interrompido pelo ato que ordenar a citação, a audiência ou a oitiva do responsável.
34.  No caso em exame, não ocorreu a prescrição, uma vez que a irregularidade sancionada ocorreu em 18/1/2016, e o ato de ordenação da citação ocorreu em 14/9/2018 (peça 21) .
CONCLUSÃO
35.   Diante da revelia da revelia do Sr. Jaziel Nunes de Alencar (CPF XXX.571.192-XX) , ex-prefeito de Manacapuru/AM, gestão 2013-2016, bem como o não acolhimento das alegações de defesa apresentadas pela empresa Construções e Transportes Cassiano Ltda. (CNPJ 04.043.184/0001-28) , e inexistindo nos autos elementos que permitam concluir pela ocorrência de boa-fé ou de outros excludentes de culpabilidade em suas condutas, propõe-se que suas contas sejam julgadas irregulares e que os responsáveis sejam condenados em débito, bem como que lhes seja aplicada a multa prevista no art. 57, da Lei 8.443/1992.
PROPOSTA DE ENCAMINHAMENTO 
36.  Diante do exposto, submetem-se os autos à consideração superior, propondo: 
a)   considerar, para todos os efeitos, revel o Sr. Jaziel Nunes de Alencar (CPF XXX.571.192-XX) , ex-prefeito de Manacapuru/AM, gestão 2013-2016, dando-se prosseguimento ao processo, conforme preceitua o art. 12, §3º, da Lei 8.443/1992, c/c o art. 202, §8º, do RI/TCU;
b)   rejeitar as alegações de defesa apresentadas pela empresa Construções e Transportes Cassiano Ltda. (CNPJ 04.043.184/0001-28) ;
c)   julgar irregulares as contas do Sr. Jaziel Nunes de Alencar (CPF XXX.571.192-XX) , ex-prefeito de Manacapuru/AM, gestão 2013-2016, e da empresa Construções e Transportes Cassiano Ltda. (CNPJ 04.043.184/0001-28) , com fundamento nos arts. 1º, I, 16, III, 'b', 19, caput, e 23, III, da Lei 8.443/1992, c/c os arts. 1º, I, 209, III, 210 e 214, III, do RI/TCU, condenando-os ao pagamento, solidariamente, da importância a seguir especificada e fixando-lhe o prazo de 15 dias, para que comprovem, perante este Tribunal, em respeito art. 214, III, 'a', do RI/TCU, o recolhimento da dívida aos cofres do Fundo Nacional de Desenvolvimento da Educação, atualizada monetariamente e acrescida de juros de mora, calculados a partir da data indicada até a data do efetivo recolhimento e com o abatimento de valores acaso já satisfeitos, nos termos da legislação vigente:
	VALOR ORIGINAL (R$) 
	DATA DA OCORRÊNCIA

	204.192,69
	18/1/2016

	222.921,03
	15/2/2016

d)   aplicar, individualmente, com fundamento no art. 57, da Lei 8.443/1992, c/c o art. 267, do RI/TCU, multa ao Sr. Jaziel Nunes de Alencar (CPF XXX.571.192-XX) , ex-prefeito de Manacapuru/AM, gestão 2013-2016, e à empresa Construções e Transportes Cassiano Ltda. (CNPJ 04.043.184/0001-28) , fixando o prazo de 15 dias, a partir da notificação, para que, nos termos do art. 214, III, 'a', do RI/TCU, comprovem, perante este Tribunal, o recolhimento, aos cofres do Tesouro Nacional, do valor atualizado monetariamente desde a data do acórdão que vier a ser proferido até a data do efetivo recolhimento, se for pago após o vencimento, na forma da legislação em vigor;
e)   autorizar, desde logo, a cobrança judicial das dívidas, nos termos do art. 28, II, da Lei 8.443/1992, c/c o art. 219, II, do RI/TCU, caso não atendida a notificação;
f)   autorizar, desde logo, caso requerido, com fundamento no art. 26, da Lei 8.443/1992, c/c o art. 217, do RI/TCU, caso seja do interesse da responsável, o parcelamento da dívida em até 36 (trinta e seis) parcelas, incidindo sobre cada uma, os encargos legais devidos, sem prejuízo de alertá-lo de que, caso opte por essa forma de pagamento, a falta de comprovação do recolhimento de qualquer parcela implicará o vencimento antecipado do saldo devedor, nos termos do art. 26, parágrafo único, da Lei 8.443/1992, c/c o art. 217, §2º, do RI/TCU.
g)   encaminhar cópia da deliberação à Procuradoria da República no Estado do Amazonas, nos termos do § 3º do art. 16 da Lei 8.443/1992 c/c o § 7º do art. 209 do RI/TCU, para adoção das medidas cabíveis; e comunicar-lhe que o relatório e o voto que a fundamentarem podem ser acessados por meio do endereço eletrônico www.tcu.gov.br/acordaos e que, caso haja interesse, o Tribunal pode enviar-lhe cópia desses documentos sem qualquer custo;
h)   enviar cópia da deliberação ministério da defesa e aos responsáveis, comunicando-lhes que o relatório e o voto que a fundamentarem podem ser acessados por meio do endereço eletrônico www.tcu.gov.br/acordaos e que, caso haja interesse, o Tribunal pode enviar-lhes cópia desses documentos sem qualquer custo."
O titular da subunidade instrutiva concordou com o encaminhamento proposto pelo auditor. Não obstante, fez constar a seguinte observação[footnoteRef:4]: [4:  Peça 38.] 
" (...) 2.  Observo, entretanto, que no parágrafo 36, 'c', consta como cofre credor o Fundo Nacional de Desenvolvimento da Educação quando deveria ser o Tesouro Nacional. Dessa forma proponho que a proposta de encaminhamento tenha a seguinte redação abaixo.
3.  Diante do exposto, submetem-se os autos à consideração superior, propondo: 
a)   considerar, para todos os efeitos, revel o Sr. Jaziel Nunes de Alencar (CPF XXX.571.192-XX) , ex-prefeito de Manacapuru/AM, gestão 2013-2016, dando-se prosseguimento ao processo, conforme preceitua o art. 12, §3º, da Lei 8.443/1992, c/c o art. 202, §8º, do RITCU;
b)   rejeitar as alegações de defesa apresentadas pela empresa Construções e Transportes Cassiano Ltda. (CNPJ 04.043.184/0001-28) ;
c)   julgar irregulares as contas do Sr. Jaziel Nunes de Alencar (CPF XXX.571.192-XX) , ex-prefeito de Manacapuru/AM, gestão 2013-2016, e da empresa Construções e Transportes Cassiano Ltda. (CNPJ 04.043.184/0001-28) , com fundamento nos arts. 1º, I, 16, III, 'b', 19, caput, e 23, III, da Lei 8.443/1992, c/c os arts. 1º, I, 209, III, 210 e 214, III, do RI/TCU, condenando-os ao pagamento, solidariamente, da importância a seguir especificada e fixando-lhe o prazo de 15 dias, para que comprovem, perante este Tribunal, em respeito art. 214, III, 'a', do RI/TCU, o recolhimento da dívida aos cofres do Tesouro Nacional, atualizada monetariamente e acrescida de juros de mora, calculados a partir da data indicada até a data do efetivo recolhimento e com o abatimento de valores acaso já satisfeitos, nos termos da legislação vigente:
	VALOR ORIGINAL (R$) 
	DATA DA OCORRÊNCIA

	204.192,69
	18/1/2016

	222.921,03
	15/2/2016

d)   aplicar, individualmente, com fundamento no art. 57, da Lei 8.443/1992, c/c o art. 267, do RI/TCU, multa ao Sr. Jaziel Nunes de Alencar (CPF XXX.571.192-XX) , ex-prefeito de Manacapuru/AM, gestão 2013-2016, e à empresa Construções e Transportes Cassiano Ltda. (CNPJ 04.043.184/0001-28) , fixando o prazo de 15 dias, a partir da notificação, para que, nos termos do art. 214, III, 'a', do RI/TCU, comprovem, perante este Tribunal, o recolhimento, aos cofres do Tesouro Nacional, do valor atualizado monetariamente desde a data do acórdão que vier a ser proferido até a data do efetivo recolhimento, se for pago após o vencimento, na forma da legislação em vigor;
e)   autorizar, desde logo, a cobrança judicial das dívidas, nos termos do art. 28, II, da Lei 8.443/1992, c/c o art. 219, II, do RI/TCU, caso não atendida a notificação;
f)   autorizar, desde logo, caso requerido, com fundamento no art. 26, da Lei 8.443/1992, c/c o art. 217, do RI/TCU, caso seja do interesse da responsável, o parcelamento da dívida em até 36 (trinta e seis) parcelas, incidindo sobre cada uma, os encargos legais devidos, sem prejuízo de alertá-lo de que, caso opte por essa forma de pagamento, a falta de comprovação do recolhimento de qualquer parcela implicará o vencimento antecipado do saldo devedor, nos termos do art. 26, parágrafo único, da Lei 8.443/1992, c/c o art. 217, §2º, do RI/TCU.
g)   encaminhar cópia da deliberação à Procuradoria da República no Estado do Amazonas, nos termos do § 3º do art. 16 da Lei 8.443/1992 c/c o § 7º do art. 209 do RI/TCU, para adoção das medidas cabíveis; e comunicar-lhe que o relatório e o voto que a fundamentarem podem ser acessados por meio do endereço eletrônico www.tcu.gov.br/acordaos e que, caso haja interesse, o Tribunal pode enviar-lhe cópia desses documentos sem qualquer custo;
h)   enviar cópia da deliberação ministério da defesa e aos responsáveis, comunicando-lhes que o relatório e o voto que a fundamentarem podem ser acessados por meio do endereço eletrônico www.tcu.gov.br/acordaos e que, caso haja interesse, o Tribunal pode enviar-lhes cópia desses documentos sem qualquer custo."
O titular da Secex-TCE anuiu à proposta do auditor, com o ajuste sugerido pelo diretor[footnoteRef:5]. [5:  Peça 39.] 
O MP/TCU, representado pelo subprocurador-geral Paulo Soares Bugarin, manifestou-se conforme a seguir[footnoteRef:6]: [6:  Peça 40.] 
" (...) 
Trata-se de tomada de contas especial instaurada pela Secretaria Geral do Ministério da Defesa, por motivo de impugnação de despesa em face da não execução integral do objeto do convênio 441-PCN/2014 (Siconv 801880/2014) , celebrado entre o referido Ministério e o Município de Manacapuru/AM em 23/12/2014, que visou a construção de calçadas, meios-fios e sarjetas em vias pavimentadas, conforme plano de trabalho aprovado (peça 1, p. 15-17 e 44-57; peça 2, p. 46) .
2.  Para a execução do objeto, foram previstos R$ 659.075,00, dos quais R$ 643.000,00 de recursos do concedente e R$ 16.075,00 a título de contrapartida (peça 1, p. 48) . O repasse federal se deu em única parcela, no valor total estipulado, conforme ordem bancária de 16/10/2015 (peça 1, p. 168-170) . 
3.  Após prorrogação de prazo, a vigência do ajuste se estendeu até 15/10/2016 (peça 1, p. 171) , mas a prestação de contas foi disponibilizada por meio do Siconv antes dessa data, em 14/04/2016 (peça 2, p. 18) .
4.  Para avaliar a execução do convênio, o Ministério da Defesa, por meio do Departamento do Programa Calha Norte (DPCN) , realizou vistoria in loco e emitiu laudo de 15/07/2016, constatando que os serviços com serventia tinham se limitado ao percentual de 33,55% (peça 1, p. 180-188) . 
5.  Após análise física e financeira das contas, estas foram aprovadas parcialmente, apenas em relação à parcela de execução que apresentou funcionalidade, e o concedente concluiu pela impugnação e cobrança dos valores referentes aos serviços não executados e pagos, que totalizaram 66,45% da meta física acordada (peça 2, p. 18-20, 21 e 27) .
6.  Em instrução inicial neste TCU, a responsabilidade pelo dano de R$ 427.113,72 (valor histórico) foi atribuída exclusivamente ao Sr. Jaziel Nunes de Alencar, prefeito de Manacapuru/AM no mandato de 2013 a 2016 (peça 6) . Regularmente citado, o gestor não apresentou alegações de defesa e a Secex-PE deu prosseguimento ao processo, nos termos do art. 12, § 3º, da Lei 8.443/92, propondo o julgamento das contas do responsável pela irregularidade, sua condenação em débito e a aplicação da multa prevista no art. 57 da Lei 8.443/92 (peça 14, p. 3) .
7.  Em parecer à peça 17, este MP/TCU manifestou sua concordância com a análise e a conclusão da unidade técnica em relação ao Sr. Jaziel Nunes de Alencar. Contudo, ressaltou haver nos autos evidências de que os recursos do convênio foram destinados a pagamentos em favor da empresa Construções e Transportes Cassiano Ltda., que foi contratada pelo Município para a execução da obra por meio do contrato 136/2015. Diante disso, foi sugerida a inclusão da construtora como responsável solidária nestes autos, bem como o ajuste das datas de ocorrência do débito para que correspondessem às datas dos pagamentos realizados com os recursos repassados.
8.  Tendo Vossa Excelência anuído a essa preliminar (peça 18) , foi promovida nova rodada de citações, conforme peças 24 a 27. Regularmente citado, o Sr. Jaziel Nunes de Alencar permaneceu silente. Por sua vez, a empresa Construções e Transportes Cassiano Ltda. compareceu aos autos, conforme alegações de defesa juntadas à peça 28.
9.  Em síntese, a empresa alegou ter ficado impossibilitada de implementar integralmente o projeto original em decorrência de avanços irregulares de terceiros em espaços e calçadas públicas, tendo realizado a compensação dos serviços da obra em áreas confluentes não contempladas inicialmente, mas que restaram beneficiadas com infraestrutura por meio de recursos do convênio.
10.  Informou que, à época, foi encaminhado o ofício Semosp 126, subscrito pelo Secretário de Obras e Serviços Públicos do Município de Manacapuru/AM, ao Ministério da Defesa, no qual foram apresentadas justificativas para que o quantitativo de ruas fosse remanejado, passando a contemplar a rua do Areal (78m) , o Beco do Areal (102m) e rua Pacheco Telles (123m) .
11.  Com a intenção de confirmar seus argumentos, a empresa apresentou:
a)   cópia do ofício Semosp 126, de 19/10/2016 (peça 28, p. 52-67) ;
b)   fotografias referentes a calçadas e meios fios executados nas ruas Areal, Beco do Areal e Pacheco Telles (peça 28, p. 68-103) .
12.  A construtora acrescentou que o Ministério da Defesa não apresentou resposta ao referido ofício, e que o fiscal do concedente foi inflexível por ocasião da vistoria que resultou no laudo do DPCN de 15/06/2016, opondo-se a medir e registrar a existência das obras realizadas fora do escopo original. Por fim, pediu que as conclusões do referido laudo fossem confrontadas a partir de nova vistoria in loco, apresentando os quesitos a serem respondidos.
13.  O processo passou a ser instruído pela Secex-TCE, que, antes de apresentar proposta de mérito, considerou oportuno diligenciar ao concedente, a fim de obter sua manifestação sobre as alegações da empresa, em especial quanto à existência de obras não consideradas nas medições realizadas (peça 32) .
14.  A resposta do DPCN (peça 35) , encaminhada pelo Ministério da Defesa (peça 34) , foi apresentada nos seguintes termos:
'Durante a execução do convênio em questão não foi autorizada pelo DPCN mudança de escopo com relação ao projeto de engenharia aprovado por este departamento; 
b) No ato da vistoria in loco, não há como avaliar serviços realizados fora do escopo do projeto aprovado, devido à falta de dados técnicos que dão subsidio aos cálculos de quantitativos, como por exemplo a topografia 'primitiva' do terreno;
c) Não há como certificar durante a vistoria a aplicação dos recursos do convênio em locais diferentes dos aprovados no projeto básico de engenharia, devido à falta de avaliação prévia dos documentos técnicos que indicam a situação do 'antes' dos locais de implantação do objeto pactuado e que certificam que essas benfeitorias já não existiam nos locais onde a empresa contratada alega que foram executados.'
15.  Confirmada a ausência de elementos capazes de demonstrar o liame entre os recursos do convênio e as obras supostamente realizadas a título de remanejamento, a unidade técnica concluiu por rejeitar as alegações de defesa apresentadas.
16.  Além disso, com respaldo no Acórdão 2262/2015-TCU-Plenário, esclareceu que não cabe ao TCU produzir provas, realizar perícias ou adotar qualquer medida tendente a revelar o nexo de causalidade entre recursos transferidos e despesas efetuadas, uma vez que constitui obrigação da parte apresentar os elementos que entender necessários para a sua defesa (peça 37, p. 10-11) .
17.  Então, apresentou proposta de encaminhamento no sentido de julgar irregulares as contas do Sr. Jaziel Nunes de Alencar e da empresa Construções e Transportes Cassiano Ltda., condená-los solidariamente ao pagamento do débito e de aplicar-lhes individualmente a multa prevista no art. 57 da Lei 8.443/92.
18.  Com razão, para considerar os argumentos da empresa Construções e Transportes Cassiano Ltda. a favor dos responsáveis, seriam necessários registros referentes ao acompanhamento da execução dos serviços alegados, devidamente atestados pelo fiscal de obra do Município convenente, tais como: diário de obra, relatórios de campo (com levantamento topográfico) , relatórios fotográficos referentes às diferentes etapas da obra e medições correspondentes. Contudo, nenhum documento dessa natureza foi identificado, não se podendo afirmar que obras de calçamento em ruas diversas das indicadas no projeto básico foram de fato realizadas com recursos do convênio, por meio do contrato celebrado entre a prefeitura municipal de Manacapuru/AM e a empresa Construções e Transportes Cassiano Ltda. (contrato 136/2015) . 
19.  Ademais, tem-se que o fiscal do concedente verificou a execução de 1882,40 metros de calçamento e meio fio, e apurou que o valor investido nessa etapa foi de R$ 221.137,04 (peça 1, p. 187; peça 2, p. 16) . Com base nesse parâmetro de valor (R$ 117,48/m) , é possível inferir que os 303 metros de calçamento e meios fios supostamente realizados com recursos do convênio nas ruas do Areal, Beco do Areal e Pacheco Telles não seriam suficientes para descaracterizar o débito de R$ 427.113,70 objeto desta TCE (peça 28, p. 52, 68-103) .
20.  Ante o exposto, por considerar adequadas as análises empreendidas pela Secex-TCE, este representante do Ministério Público de Contas manifesta-se de acordo com a proposta de encaminhamento à peça 37, com o ajuste oferecido pelo titular da Sec-TCE/D4 (peça 38) , no sentido de que o cofre credor da dívida deve ser o Tesouro Nacional."
É o relatório.

José Marconi Moreira Filho (9.552/OAB-AM), representando Construções e Transportes Cassiano Ltda.

Subprocurador-Geral Paulo Soares Bugarin.

TOMADA DE CONTAS ESPECIAL. MINISTÉRIO DA DEFESA. PROGRAMA CALHA NORTE. CONVÊNIO. CONSTRUÇÃO DE CALÇADAS, MEIOS-FIOS E SARJETAS. EXECUÇÃO PARCIAL DO PLANO DE TRABALHO. SERVENTIA PÚBLICA. CITAÇÃO DO EX-PREFEITO (SIGNATÁRIO E GESTOR DO CONVÊNIO) E DA EMPRESA CONTRATADA. REVELIA DO EX-PREFEITO. REJEIÇÃO DAS ALEGAÇÕES DE DEFESA DA EMPRESA CONTRATADA. CONTAS IRREGULARES. DÉBITO. MULTA. COMUNICAÇÕES.

TOMADA DE CONTAS ESPECIAL (TCE)

Secretaria de Controle Externo de Tomada de Contas Especial (Secex-TCE).

Trata-se de tomada de contas especial instaurada pelo Ministério da Defesa em desfavor do Sr. Jaziel Nunes de Alencar, ex-prefeito de Manacapuru/AM (gestão 2013-2016) , em razão da não aprovação da prestação de contas, devido à impugnação parcial das despesas, relativa ao convênio 441/DPCN/2014 (Siconv 801880) , no âmbito do Programa Calha Norte, cujo objeto era a construção de calçada, meio-fio e sarjeta em vias pavimentadas municipais[footnoteRef:2]. [2:  Peça 1, p. 28-41.] 
Para a implementação do objeto pactuado, foi acordada a aplicação do valor total de R$ 659.075,00, sendo R$ 643.000,00 de origem federal e R$ 16.075,00 a título de contrapartida do convenente[footnoteRef:3]. A parcela federal e a contrapartida municipal foram depositadas na conta específica do convênio, respectivamente, em 19/10/2015 e 25/11/2015[footnoteRef:4]. [3:  Cláusula sétima do convênio, peça 1, p. 32.]  [4:  Peça 2, p. 18 e 40.] 
Para a execução do ajuste, foi contratada a empresa Construções e Transportes Cassiano Ltda., tendo sido assinado contrato no valor de R$ 658.828,54[footnoteRef:5]. [5:  Parecer 493/SG/DPCN/Diafi/Coaf/MD, peça 2, p. 18-20.] 
Foram realizados dois pagamentos à referida empresa: R$ 435.907,51 e R$ 222.921,03[footnoteRef:6]. De acordo com o item 5.1 do parecer 493/SG/DPCN/Diafi/Coaf/MD[footnoteRef:7], os pagamentos ocorreram em 18/1/2016 e 15/2/2016, respectivamente. Portanto, verifica-se que o valor contratado foi pago integralmente já em meados de fevereiro de 2016, sendo que, conforme o órgão concedente, o término da avença estava previsto para 22/5/2016[footnoteRef:8]. [6:  Notas fiscais à peça 1, p. 174-175.]  [7:  Peça 2, p. 19.]  [8:  Parecer 493/SG/DPCN/Diafi/Coaf/MD, peça 2, p. 19.] 
O laudo de vistoria realizada pelo Departamento do Programa Calha Norte do Ministério da Defesa em 30/5/2016, logo após o fim da vigência, consigna que a parcela executada do objeto correspondia a 33,55% do montante pago à empresa e que havia serventia pública na parte realizada[footnoteRef:9]. [9:  Laudo de vistoria de convênio 2016LV0604, peça 1, p. 180-201.] 
O referido departamento, em parecer datado de 19/7/2016, detalhou os valores pagos à contratada, os valores restituídos à União e confirmou o percentual executado informado no laudo da vistoria. Desse modo, a parcela que não foi executada representou R$ 437.791,56. Conforme o termo de convênio, os recursos federais correspondiam a 97,56% do valor total da avença. Com vistas a manter a proporcionalidade de execução inicialmente estabelecida, apurou-se que o dano aos cofres da União correspondia a R$ 427.113,72[footnoteRef:10]. [10:  Parecer 493/SG/DPCN/Diafi/Coaf/MD, peça 2, p. 18-20.] 
II
Neste Tribunal, a então Secex-PE realizou a citação da empresa Construções e Transportes Cassiano Ltda. e do Sr. Jaziel Nunes de Alencar.
O ex-prefeito permaneceu silente.
A empresa Construções e Transportes Cassiano Ltda. apresentou alegações de defesa, nas quais, em síntese, argumentou que:
a) a inexecução do projeto original se deveu ao fato de que havia avanços irregulares de terceiros nos espaços e nas calçadas públicas contempladas no convênio, de modo que realizou a compensação dos serviços da obra em áreas confluentes;
b) enviou ofício ao Ministério da Defesa solicitando a aprovação do referido remanejamento, não tendo obtido resposta;
c) o responsável pela realização da vistoria não teria concordado em medir e registrar a existência das obras realizadas fora do escopo original;
d) requereu que as conclusões do referido laudo fossem confrontadas a partir de nova vistoria in loco, apresentando os quesitos a serem respondidos;
e) tais informações poderiam ser confirmadas pelo ofício Semosp 126/2016[footnoteRef:11], produzido pela prefeitura de Manacapuru/AM em resposta às conclusões do laudo de vistoria do Ministério da Defesa. [11:  Ofício Semosp 126/2016 (peça 28, p. 52-103) .] 
Em resposta a diligência, realizada com vistas a obter subsídios para a análise dos argumentos apresentados pela contratada, o ministério negou que, durante a execução do convênio, tivesse havido a autorização para a realização de remanejamento. Por tal motivo, não foi verificada, durante a vistoria, a realização de serviços realizados fora do escopo do projeto aprovado, e, tendo em vista, também, que não houve avaliação da situação prévia dos novos locais, o que prejudicaria a realização das medições[footnoteRef:12]. [12:  Peça 34.] 
Diante da resposta encaminhada pelo concedente, a unidade instrutiva entendeu que deveriam ser rejeitadas as alegações de defesa apresentadas pela empresa[footnoteRef:13]. Quanto ao Sr. Jaziel Nunes de Alencar, concluiu que deveria ser considerado revel. [13:  Vide, por exemplo, respaldo no Acórdão 2262/2015-TCU-Plenário.] 
Desse modo, propôs o julgamento pela irregularidade das contas dos responsáveis, condenando-os, solidariamente, ao pagamento de débito e de multa individual fundamentada no art. 57 da Lei 8.443/1992[footnoteRef:14]. [14:  Peças 37-39.] 
O MP/TCU, representado pelo subprocurador-geral Paulo Soares Bugarin, aquiesceu à proposta da unidade instrutiva[footnoteRef:15], ressaltando que, de fato, a contratada não forneceu qualquer elemento capaz de confirmar a realização das obras de calçamento em ruas diversas das indicadas no projeto básico. [15:  Peça 40.] 
Adicionou que o fiscal do concedente, conforme planilha de medição anexa ao laudo de vistoria in loco, verificou a execução de 1.882,40 metros de calçamento e meio-fio[footnoteRef:16], dos 3.965,20 metros de calçamento, meio-fio e sarjetas previstos no projeto básico[footnoteRef:17]. Na planilha de medição, aliás, consta que as sarjetas não foram executadas. [16:  Peça 1, p. 187; peça 2, p. 16.]  [17:  Peça 1, p. 70.] 
Desse modo, o representante do MP/TCU inferiu que os 303 metros de calçamento e meios-fios que, supostamente, de acordo com prefeitura de Manacapuru/AM, teriam sido realizados em vias não contempladas no convênio, não seriam suficientes para descaracterizar o débito apurado nos autos[footnoteRef:18]. [18:  Ofício Semosp 126/2016 (peça 28, p. 52-103) .] 
III
Verifico que a contratada não logrou trazer aos autos elementos suficientes para comprovar a execução integral do objeto contratado, ou mesmo de construções em patamares superiores ao constatado pelo ministério.
Assiste razão ao concedente ao se recusar a proceder a medições de supostos serviços realizados fora do escopo do ajuste. Além do fato de terem sido realizadas sem a sua autorização e sem a formalização de aditivo ao convênio, a ausência de prévia verificação in loco das condições das novas áreas contempladas impediria a realização de uma escorreita medição da execução do objeto.
Ademais, conforme bem assinalado pelo MP/TCU, mesmo que tivessem sido comprovados os supostos serviços executados em áreas não contempladas no convênio, a soma dos quantitativos informados no oficio Semosp 126/2016 não seria suficiente para descaracterizar o débito em questão.
Cabe, portanto, considerar revel o Sr. Jaziel Nunes de Alencar, rejeitar as alegações de defesa apresentadas pela empresa Construções e Transportes Cassiano Ltda., julgando irregulares as contas do ex-prefeito, para condená-lo, solidariamente com a contratada, ao pagamento do débito apurado.
Por fim, considerando os critérios fixados no Acórdão 1441/2016-TCU-Plenário, não ocorreu a prescrição da pretensão punitiva no presente caso. Dessa forma, deve ser aplicada a multa prevista no art. 57 da Lei 8.443/1992, em valor proporcional ao dano.
***
Ante o exposto, acolho os pareceres da unidade instrutiva e do MP/TCU e manifesto-me pela aprovação do acórdão que ora submeto à apreciação desse Colegiado.
TCU, Sala das Sessões Ministro Luciano Brandão Alves de Souza, em tagDataSessao.
Weder de Oliveira
Relator